臺灣高等法院民事判決　　　　　　　　　 94年度家上字第8號
上　訴　人　甲○
訴訟代理人　蕭蒼澤律師
被　上訴人　乙○○
上列當事人間請求離婚事件，上訴人對於中華民國93年9月9日臺
灣基隆地方法院93年度婚字第86號第一審判決提起上訴，並為訴
之追加，經本院於94年6月8日言詞辯論終結，判決如下：
    主      文
原判決廢棄。
准兩造離婚。
第二審訴訟費用由被上訴人負擔。
    事實及理由
甲、程序方面：
一、按在第二審上訴程序為訴之追加，非經他造同意，不得為之
    ，但請求之基礎事實同一者，不在此限，民事訴訟法第 446
    條第1項、第255條第1項第2款分別定有明文。本件上訴人於
    原審主張兩造於民國92年辦理結婚登記，惟被上訴人迄仍藉
    故不履行同居義務，爰依民法第1052條第1項第2款規定訴請
    離婚，於本院審理時，追加依同條第 2項規定請求離婚，核
    其基礎事實同一，依上開說明，應准許其追加，合先敘明。
二、被上訴人經合法通知，未於言詞辯論期日到場，核無民事訴
    訟法第 386條各款所列情形，爰准上訴人之聲請，由其一造
    辯論而為判決。
乙、實體方面：
一、上訴人主張：兩造於民國92年 8月21日大陸辦理結婚手續，
    伊返台後於同年9月9日在台灣辦理結婚登記，嗣伊通知被上
    訴人前來台灣履行同居，被上訴人竟稱家務羈身，無法來台
    會晤，雖經伊多次電話聯絡仍不置理，此已違反夫妻應負履
    行同居義務，被上訴人顯係惡意遺棄伊在繼續狀態中；又被
    上訴人收受伊聘金5,000美 元，迄今仍藉故無法來台，顯見
    被上訴人僅係為錢財而與伊結婚，並無維持婚姻本質生活之
    意願，爰依民法第1052條第1項第5款及同條第 2項之規定訴
    請離婚等語。
二、被上訴人則以：兩造經人介紹相識，情投意合，進而結婚，
    伊亦準備等獲台灣入境許可後，即刻來台與上訴人相聚，然
    適逢居住地修築公路，伊原有住屋遭拆除，直至93年過年後
    始解決搬遷問題並主動與上訴人聯繫，上訴人告知伊來台期
    限為93年3月26日，伊即匆匆將家產賤賣，於3月19日到香港
    準備入境，才發現入境許可已過期，經與上訴人聯絡，上訴
    人要伊將入台證寄還伊補辦簽證手續，伊不得已返回原居地
    等候補辦簽證，並無拒絕同居而遺棄上訴人之意思。伊並非
    為錢財始與上訴人結婚，伊亟思等來台手續辦妥後，儘速來
    台與上訴人團聚，並無不維持實質婚姻生活之意願等語，資
    為抗辯。
三、原審判決駁回上訴人離婚之請求，上訴人聲明不服，求為廢
    棄原判決，並追加依民法第1052條第 2項規定，請求判決准
    兩造離婚。被上訴人則答辯求為駁回上訴及追加之訴。
四、兩造於90年 4月23日結婚，現婚姻關係仍存續中，業據上訴
    人提出戶籍謄本一件在卷可稽，且為被上訴人所不爭，堪信
    為真實。
五、上訴人主張其要求被上訴人前來台灣履行同居，被上訴人均
    藉口家務羈身，無法來台會晤，拒絕履行同居義務，被上訴
    人顯係惡意遺棄上訴人在繼續狀態中等語，惟按民法第1052
    條第1項第5款所謂以惡意遺棄他方，不僅須有違背同居義務
    之客觀事實，並須有拒絕同居之主觀情事，始為相當（最高
    法院40年台上字第91號判例、49年台上字第1251號判例可資
    參照）。經查：被上訴人辯稱其居住之房屋因修築道路被拆
    遷，致延誤來台期間，嗣於 3月19日到香港準備入境，始發
    現入境許可已過期，無法入境來台等情，業據其提出93年 3
    月18日長沙至廣州、同年 3月19日廣州至深圳、深圳至長沙
    之火車票、及香港飛台北之機票為證，顯見被上訴人確曾啟
    程準備來台，只因入境許可過期致無法如願，足認被上訴人
    主觀上尚無拒絕履行同居之意思，被上訴人縱有未與上訴人
    履行同居義務之客觀事實，惟此乃其居住房屋遭拆遷為解決
    搬遷問題而延誤來台所致，其主觀上並無惡意遺棄之意思，
    核與民法第1052條第1項第5款所謂惡意遺棄之要件不符，上
    訴人據此事由請求離婚，為無理由。
六、惟按民法第一千零五十二條第二項前段規定：「有前項以外
    之重大事由，難以維持婚姻者，夫妻之一方得請求離婚。」
    ，該條規定之目的在使夫妻請求裁判離婚之事由，較富彈性
    ，故夫妻間發生之情事，苟足使婚姻難以維持，縱不符同條
    第一項所列各款情形，仍得依上開規定訴請離婚。（最高法
    院九十一年度台上字第一０二三號判決參照）。而關於是否
    為難以維持婚姻之重大事由，其判決標準為婚姻是否已生破
    綻而無回復之希望。而婚姻是否已生破綻無回復之希望，則
    應依客觀的標準，即難以維持婚姻之事實，是否已達於倘處
    於同一境況，任何人均將喪失維持婚姻意欲程度而定。查兩
    造於民國92年 8月21日在大陸辦理公證結婚後，上訴人旋即
    返台，並要求被上訴人前來台灣履行同居，被上訴人則稱其
    房屋遭拆除，家務羈身，無法來台會晤，雖經上訴人多次電
    話聯絡仍未果，迄今已近一年十月未曾晤面，為兩造所不爭
    。按兩造係經人介紹相識，並在短短時間內在大陸結婚，感
    情基礎原本薄弱，此與正常婚姻多經一段時間交往，雙方互
    為瞭解情投意合後始結為連理之情形有別，且上訴人生於民
    國十六年，現年七十八歲，被上訴人生於民國五十二年，現
    年四十二歲，二人年齡懸殊，老夫少妻，觀念、價值觀及生
    活習性、背景差異甚大，和睦相處白首偕老已屬不易，現復
    因被上訴人遲不來台同居而對簿公堂，上訴人甚至厲稱被上
    訴人係為錢財目的而與之結婚，復堅稱年歲已大，已無維持
    本件婚姻之意願，不願治絲益焚，徒增紛擾，則兩造之婚姻
    已生破綻，對於原本脆弱之婚姻無異雪上加霜，締結美滿婚
    姻之目的實難以達成，再者，被上訴人遠居湖南，來台不易
    ，且上訴人多次與其連繫，均未獲置理，參以上訴人在本次
    婚姻之前，曾二次與大陸女子結婚，均未逾二年即告離婚（
    參見其戶籍謄本），足見跨海婚姻維持不易，前車之鑑，終
    歸以離異收場，本院綜上各項情況，認為任何人處此情況下
    均將喪失維持婚姻之意欲，兩造間確有難以維持婚姻之重大
    事由，從而，上訴人以不堪同居之虐待而請求離婚，雖為原
    審所不許，然上訴人在本審中，追加以兩造間有難以維持婚
    姻之重大事由而請求離婚，揆之前揭說明，則為有理由，應
    予准許。原審駁回上訴人離婚之請求，於法尚有未合，上訴
    論旨指摘原判決不當，求予廢棄改判，為有理由，應由本院
    將原判決廢棄，改判如主文第二項所示。
七、據上論結，本件上訴為有理由，依法判決如主文。
中　　華　　民　　國　　94　　年　　6 　　月　　22　　日
                  民事第十三庭審判長法  官  張宗權
                                    法　官　陳忠行
                                    法　官　陳永昌
正本係照原本作成。
如不服本判決，應於收受送達後20日內向本院提出上訴書狀，其
未表明上訴理由者，應於提出上訴後20日內向本院補提理由書狀
（均須按他造當事人之人數附繕本）上訴時應提出委任律師或具
有律師資格之人之委任狀；委任有律師資格者，另應附具律師資
格證書及釋明委任人與受任人有民事訴訟法第466條之一第一項
但書或第二項（詳附註）所定關係之釋明文書影本。
中　　華　　民　　國　　94　　年　　6 　　月　　23　　日
　　　　　　　　　　　　　　　　　　書記官  劉美垣
附註：
民事訴訟法第四百六十六條之一（第一項、第二項）：
對於第二審判決上訴，上訴人應委任律師為訴訟代理人。但上訴
人或其他法定代理人具有律師資格者，不在此限。
上訴人之配偶、三親等內之血親、二親等內之姻親，或上訴人為
法人、中央或地方機關時，其所屬專任人員具有律師資格並經法
院認為適當者，亦得為第三審訴訟代理人。
